【裁判字號】    96,上,768
【裁判日期】    970729
【裁判案由】    返還價金等
【裁判全文】
臺灣高等法院民事判決                   96年度上字第768號
上  訴  人    辛○○
被  上訴人    甲○○
訴訟代理人    乙○○
被  上訴人    丁○○
              二十一世紀房地產有限公司
兼  上一人
法定代理人    戊○○
上二人共同
訴訟代理人    錢裕國律師
複  代理人    己○○
被  上訴人    泛太不動產仲介經紀股份有限公司
兼法定代理人  丙○○
上二人共同
訴訟代理人    壬○○
上列當事人間請求返還價金等事件，上訴人對於中華民國96年7
月12日臺灣臺北地方法院96年度訴字第3390號第一審判決提起上
訴，經本院於97年7月15日言詞辯論終結，判決如下：
    主  文
上訴駁回。
第二審訴訟費用由上訴人負擔。
    事  實
甲、上訴人方面：
一聲明：
  (一)原判決廢棄。
  (二)被上訴人甲○○應返還上訴人新臺幣（下同）250萬元 及自
    民國95年10月11日起至清償日止按年利率5％計算之利息。
  (三)被上訴人二十一世紀房地產有限公司（下稱二十一世紀公司
    ）、丁○○及泛太不動產仲介經紀股份有限公司（下稱泛太
    公司）應返還上訴人250萬元 及自95年10月11日起至清償日
    止按年利率5％計算之利息。
  (四)前二項請求，於其中一名被上訴人清償時，其他被上訴人於
    清償範圍內免除給付義務。
  (五)二十一世紀公司及泛太公司應連帶返還上訴人25,000元及自
    95年10月11日起至清償日止按年利率5％計算之利息。
  (六)願供擔保請准宣告假執行。
二陳述：除與原判決記載相同者外，補稱略以：
  (一)上訴人於簽約前不知甲○○所有坐落臺北市○○區○○段１
    小段199地號土地上之臺北市○○街345巷3號3樓房屋（下稱
    系爭房屋）嚴重傾斜，因被上訴人聯合隱匿其事。若係甲○
    ○故意隱匿而未告知二十一世紀公司，二十一世紀公司亦未
    善盡應調查及揭露之義務，誘騙上訴人締結不公平之買賣契
    約。被上訴人事前未告知或故意隱瞞系爭房屋有嚴重傾斜情
    事，使上訴人判斷錯誤，上訴人應得要求解除契約，被上訴
    人不能拒絕。然被上訴人稱事前已告知傾斜瑕疵，聯合脅迫
    上訴人繼續履行契約，否則須支付數十萬元違約金，甚至已
    付之100多萬元將無法取回， 致上訴人心生恐懼，已構成恐
    嚇。
  (二)二十一世紀公司雇用之業務員丁○○誘騙上訴人簽訂買賣契
    約後，一再強調系爭房屋並無瑕疵，不繼續履約將構成違約
    ，又向上訴人表示其出身不正常家庭，凶惡要求上訴人繼續
    履行契約，否則將對上訴人不利，且於上班時間以電話騷擾
    上訴人，影響上訴人工作，更恐嚇上訴人稱危言聳聽將造成
    同棟住戶嚴重恐慌，另系爭房屋鑑定費用經三方協議由買賣
    雙方已支付之仲介服務費中支付後，丁○○卻以二十一世紀
    公司店長名義要求上訴人支付３萬元鑑定費用，亦曾受二十
    一世紀公司授權向上訴人表示其店長要求上訴人支付其他費
    用，欲逼迫上訴人接受系爭房屋傾斜瑕疵之事實，均致上訴
    人心生恐懼。上訴人將上開情事告知訴外人即二十一世紀公
    司營業員庚○○，庚○○表示丁○○應不致做出不理性行為
    ，但二十一世紀公司並未制止丁○○之不當行為，上訴人係
    在被不斷騷擾及恐嚇威脅下購買系爭房屋。
  (三)協議過程中，買賣雙方約定，如傾斜瑕疵有妨害居住安全之
    虞，上訴人得無條件解約，否則須無條件繼續履約。甲○○
    之代理人乙○○於房屋鑑定前已上網查詢系爭房屋並非列管
    危樓，欲說服上訴人系爭房屋安全無虞，惟無法且不願保證
    其安全性，故上訴人提議鑑定。然乙○○明知系爭房屋並非
    列管危樓，故其稱鑑定結果須列為危樓始得無條件解約，顯
    不合情理。鑑定結果已達重建標準，有安全上之疑慮，被上
    訴人應依上訴人之請求，無條件解除買賣契約。上訴人於95
    年10月8日 獲被上訴人告知鑑定結果後，即要求解除契約，
    惟乙○○表示系爭房屋並非列管危樓，委託賣屋時已將傾斜
    情形告知二十一世紀公司，不願無條件解約，若上訴人堅持
    解約，須支付數十萬元違約金，但亦表示未告知傾斜瑕疵係
    二十一世紀公司之過失，其願折讓部分買賣價金。上訴人相
    信甲○○係善良第三者，故提議折讓30萬元，乙○○表示甲
    ○○之底限為20萬元，故上訴人與甲○○以20萬元達成和解
    。惟二十一世紀公司表示其無過失，除非上訴人同意不對其
    提起訴訟，否則協議不成，興訟對上訴人不利。上訴人害怕
    一旦興訟將嚴重影響工作、家庭、婚姻，亦怕與人為惡將威
    脅人身安全，故被迫接受交屋，惟於簽訂交屋協議時，表明
    日後將採取法律途徑自救。簽和解協議時，丁○○並無在場
    為任何行為。
三證據：除援用原審提出者外，補提上訴人電子郵件、消費爭議
  申訴資料表等影本為證。
乙、被上訴人方面：
    丁○○未於言詞辯論期日到場，亦未提出書狀答辯。甲○○
    、二十一世紀公司、戊○○、泛太公司、丙○○之聲明及陳
    述如下：
一聲明：
  (一)上訴駁回。
  (二)如受不利判決，請准供擔保宣告免為假執行。
二陳述：除與原判決記載相同者外，補稱略以：
  (一)甲○○部分
    甲○○未曾以脅迫方式要求上訴人和解，上訴人未舉證證明
    其受脅迫。兩造於簽約後商談時，上訴人曾帶著判例表示房
    屋傾斜可請求高額賠償。上訴人係於95年10月11日匯繳尾款
    630萬元予甲○○，故於該日前已看過鑑定報告。
  (二)二十一世紀公司、戊○○部分
    上訴人不否認確有和解，卻主張係受被上訴人脅迫所為，應
    就受脅迫之事實負舉證責任。
三證據：除援用原審提出者外，甲○○補提庚○○聲明稿影本為
  證，並聲請訊問證人庚○○、黃世桂，以證明甲○○於簽訂買
  賣契約時曾告知上訴人房屋傾斜及和解過程中無脅迫情事。
    理  由
一丁○○、泛太公司、丙○○未於言詞辯論期日到場，核無民事
  訴訟法第386條 所列各款情形，爰依上訴人之聲請，由其一造
  辯論而為判決。
二上訴人主張：其於95年 7月27日與二十一世紀公司即泛太公司
  之加盟公司簽訂買賣議價委託書，翌日經二十一世紀公司雇用
  之業務員丁○○仲介，以總價798萬元 向甲○○購買系爭房屋
  及其基地，約定於95年8月31日前交屋， 詎經裝潢設計師丈量
  後，發現系爭房屋有傾斜情形，遂與甲○○合意委託鑑定，確
  定安全無虞後再付尾款，鑑定結果發現系爭房屋之傾斜率已達
  須重建之程度，上訴人即要求解約，然被上訴人聯合脅迫上訴
  人繼續履行契約，否則須支付數十萬元違約金，甚至無法取回
  已付之100多萬元價金， 致上訴人心生恐懼，遂與甲○○以20
  萬元達成和解；上訴人係遭脅迫而與甲○○為和解之意思表示
  ，故依民法第92條規定，以起訴狀撤銷該意思表示，並依民法
  第359條、第179條規定請求甲○○減少價金並返還溢付之價金
  250萬元，其餘被上訴人因甲○○、丁○○欺騙、 脅迫上訴人
  買賣系爭房屋，亦應依侵權行為之規定連帶賠償上訴人之損害
  ，二十一世紀公司與泛太公司並應依買賣價金減少比例，返還
  應減收之仲介服務費25,000元等情，求為命被上訴人給付如上
  訴聲明第2項至第6項之判決。
三甲○○辯稱：簽訂買賣契約時已告知房屋傾斜情事，未脅迫上
  訴人和解，上訴人未舉證證明有脅迫情事等語。另二十一世紀
  公司、戊○○、泛太公司、丙○○亦辯稱：上訴人主張被脅迫
  成立和解，應負舉證責任等語。
四兩造不爭執事項：
  (一)二十一世紀公司為泛太公司之加盟公司，丁○○為二十一世
    紀公司雇用之業務員。（參見原法院卷第97頁之二十一世紀
    不動產加盟特許授權契約）
  (二)上訴人於95年7月27日 與二十一世紀公司簽訂買賣議價委託
    書，翌日經由丁○○仲介，與甲○○簽訂不動產買賣契約書
    （下稱系爭買賣契約），以總價798萬元 購買系爭房屋，約
    定於95年8月31日前交屋。（參見原法院卷第 8、9頁之買賣
    議價委託書、第11至14頁之不動產買賣契約書、第125、126
    頁之土地與建物登記謄本）
  (三)甲○○於系爭房屋之不動產標的現況說明書「是否因地震或
    其他天然災害被列為”危險建築”」欄位中勾選「否」（參
    見原法院卷第10頁之不動產標的現況說明書）。
  (四)二十一世紀公司委任訴外人尹晟工程顧問有限公司（下稱尹
    晟公司）檢測系爭房屋傾斜度， 於95年9月26日實施檢測結
    果，系爭房屋傾斜率最大值達到1/47，依臺北市建築物工程
    施工損害鄰房鑑定手冊之說明，已達重建標準。（參見原法
    院卷第15至19頁之尹晟公司95年 9月28日數值成果報告書、
    第20至26頁之臺北市建築物工程施工損害鄰房鑑定手冊）
  (五)上訴人得知95年9月28日數值成果報告書後， 與甲○○就系
    爭房屋傾斜乙事成立和解，同意以減少價金20萬元之方式補
    償上訴人， 並於系爭買賣契約第13條第3項載明：「針對房
    屋傾斜情形，經雙方協議同意，由賣方自買賣總價款中折價
    新臺幣貳拾萬元整予買方，買方保證日後不得再以任何理由
    向賣方求償。且買方應於民國95年10月13日前代償賣方貸款
    。雙方並各執房屋鑑定之數值成果報告書乙份。」上訴人及
    甲○○均於其上簽名、蓋章（參見原法院卷第13頁之系爭房
    屋買賣契約）。
  (六)甲○○於95年8月間完稅， 於95年10月15日將系爭房屋交付
    上訴人，交屋結算表記載：「雙方及仲介已於民國95年10月
    15日圓滿交屋，日後不再以任何理由向任一方要求任何補償
    ，惟恐口述無憑，三方於後簽章確認。」（參見原法院卷第
    81 頁之結算表）。
  (七)上訴人於95年7月28日給付20萬元、 95年8月2日給付54萬元
    、95年8月14日給付74萬元、95年10月11日支付尾款630萬元
    ，共計778萬元。（參見原法院卷第14頁之系爭買賣契約）
  (八)上訴人已支付仲介服務費8萬元予二十一世紀公司。
  (九)上訴人從事金融服務業，具有碩士學歷。
五兩造爭執要點及本院之判斷
  (一)上訴人主張被脅迫而就系爭房屋傾斜一事成立和解，遂依民
    法第92條規定撤銷意思表示後，再主張系爭房屋有減少價值
    之瑕疵，依民法第359條、第179條規定請求減少價金並返還
    溢付之價金。故兩造爭執要點首應審酌：上訴人所為和解之
    意思表示，是否被脅迫所為？
    1.按因被脅迫而為意思表示者， 表意人得撤銷其意思表示，
      民法第92條第1項前段定有明文。 所謂因被脅迫而為意思
      表示，係指因相對人或第三人以不法危害之言語或舉動加
      諸表意人，使其心生恐怖，致為意思表示而言（參照最高
      法院95年台上第2948號判決意旨）；另當事人主張其意思
      表示係因被詐欺或脅迫而為之者，應就其被詐欺或被脅迫
      之事實，負舉證之責任，最高法院21年度上字第2012號判
      例意旨可資參照。上訴人主張其受甲○○、丁○○脅迫而
      為上開和解意思表示等情，為被上訴人所否認，自應由上
      訴人負舉證責任。惟依上訴人所述下列情形，尚難認其所
      為和解之意思表示係被脅迫所為：
      (1)關於上訴人主張甲○○、丁○○表示上訴人若解除契約
        需付出數十萬元之違約金，所付款項可能無法取回或需
        花費長時間之法律程序方可能取回部分：
        依系爭買賣契約第7條關於違約責任之約定， 若買賣任
        一方未依約履行，他方可能有解除契約、請求賠償違約
        金、沒收已付款項或加倍返還所收款項等權利。故甲○
        ○、丁○○若認上訴人解除契約不合法，而主張上訴人
        應給付違約金或已付款項應予沒收，無論是否有理由，
        均應認係本於契約或法律主張權利，難認係以不法危害
        之情事脅迫上訴人。何況上訴人具有碩士學歷，從事金
        融服務業，且稱和解前曾由網路資料查悉房屋傾斜應屬
        瑕疵，則應概略瞭解當時買賣雙方各得依契約或法律主
        張何種權利，亦可預見訴訟程序將耗費相當時日，應不
        致因甲○○、丁○○上開表示而影響其為和解之意思自
        由。再參酌上訴人雖稱害怕一旦興訟將嚴重影響工作、
        家庭、婚姻，亦怕與人為惡將威脅人身安全等語，卻又
        稱：其於95年11月15日簽署和解協議時，即向被上訴人
        表明係被迫所簽，日後將採取法律途徑自救等語，且隨
        即於95年10月間向臺北市政府地政處申訴本件購屋糾紛
        （參見原法院卷第27至30頁之臺北市政府地政處95年11
        月22日函影本）， 繼而於95年12月2日向臺北市政府消
        費者保護官申訴（參見本院卷第61至63頁之消費爭議申
        訴資料表影本、 第64頁之96年1月15日臺北市政府消費
        者保護官協商消費爭議案紀錄影本）， 嗣則於96年3月
        14日提起本件訴訟（參見原法院卷第１頁之起訴狀）等
        情，足見上訴人並不畏懼與被上訴人爭執或訴訟，故難
        認甲○○、丁○○上開表示足以脅迫上訴人成立和解。
      (2)關於上訴人主張丁○○曾表示其出身不正常家庭，凶惡
        要求上訴人繼續履行契約，否則將對上訴人不利，又打
        電話騷擾上訴人，要求支付不當費用部分：
        上訴人就此部分雖請求訊問證人庚○○，惟依上訴人所
        稱：其接到丁○○電話後，曾轉知庚○○等語，可知庚
        ○○並未親自見聞丁○○上開行為，難認庚○○得證明
        丁○○曾脅迫上訴人。參酌上訴人自承：簽和解協議時
        ，丁○○並未在場為任何行為等情，亦難認丁○○曾脅
        迫上訴人為和解之意思表示。
      (3)關於上訴人主張丁○○曾於95年12月24日晚間10點多至
        上訴人住處所樓下按門鈴部分：
        上訴人所述情形既發生於95年10月簽訂和解契約之後，
        自難據以認丁○○曾脅迫上訴人為和解之意思表示。
      (4)至於上訴人陳稱同意和解之緣由為無法面對妻子、岳父
        母、令其父母憂心、所租房屋已屆期、官司纏身將影響
        公司對其信任、無瑕處理其他事務等情，均係上訴人同
        意和解之主觀上動機，自難據以認其係被脅迫而為和解
        之意思表示。
    2.再者，依上訴人陳稱： 其於95年10月8日獲知系爭房屋鑑
      定結果後，因相信甲○○係善良第三者，故提議折讓30萬
      元，終以20萬元達成和解等語，以及上訴人於95年10月11
      日給付尾款630萬元， 甲○○於95年10月15日將系爭房屋
      交付上訴人，交屋結算表記載買賣雙方及仲介日後不再以
      任何理由向任一方要求任何補償等情（詳見兩造不爭執事
      項(六)、(七)），可見上訴人與甲○○就系爭房屋傾斜情事以
      20萬元成立和解，係出於自由意思，主動提出折讓金額，
      進而達成和解，事後亦依和解結果給付尾款，再經數日後
      仍與甲○○及二十一世紀公司三方簽章確認不再向任一方
      求償。由上開過程，實難認上訴人係被脅迫而為和解之意
      思表示。
    3.此外，上訴人未能提出其他證據證明其曾受甲○○、丁○
      ○之脅迫而為和解之意思表示， 其依民法第92條第1項前
      段規定主張撤銷上開和解之意思表示，並不足採。
  (二)按稱和解者，謂當事人約定，互相讓步，以終止爭執或防止
    爭執發生之契約；和解有使當事人所拋棄之權利消滅及使當
    事人取得和解契約所訂明權利之效力，民法第736、第737條
    分別定有明文。上訴人既已與甲○○就系爭房屋傾斜一事成
    立和解，該和解之意思表示復無得撤銷之情事，應認上訴人
    已拋棄關於系爭房屋傾斜得主張之權利，不得再依民法第
    第359條、第179條規定請求甲○○減少價金及返還溢付之價
    金。另上訴人既不得再請求甲○○減少價金，其請求二十一
    世紀公司與泛太公司依買賣價金減少比例返還應減收之仲介
    服務費25,000元，亦無理由。
  (三)上訴人雖另主張甲○○、丁○○欺騙、脅迫上訴人買賣系爭
    房屋，應與其餘被上訴人依民法第184條第1項、 第185條及
    第188條第1項關於侵權行為之規定，連帶賠償上訴人之損害
    等情，惟上訴人既已與甲○○及二十一世紀公司就系爭房屋
    傾斜一事成立和解，並於交屋時經三方簽章確認日後不再以
    任何理由向任一方要求任何補償（詳見兩造不爭執事項(五)、
    (六)），則其未能證明甲○○、丁○○有何脅迫成立和解行為
    ，即不得再就系爭房屋傾斜一事向甲○○及二十一世紀公司
    主張權利。何況，依上訴人自陳：簽約前曾向甲○○詢問為
    何客廳與廚房地板有高低落差，甲○○答稱係因裝潢拉水平
    所致等語，可知甲○○確已於簽約前告知系爭房屋之地板水
    平傾斜，難認甲○○有何欺瞞行為；而上訴人既已知系爭房
    屋之地板水平傾斜，亦無受丁○○欺騙之餘地。至於甲○○
    雖於不動產標的現況說明書「是否因地震或其他天然災害被
    列為危險建築」欄位中勾選「否」，惟系爭房屋並未列為危
    險建築，為上訴人所不爭執，即難認甲○○之勾選係欺瞞行
    為。此外，上訴人亦未能舉證證明甲○○、丁○○如何因故
    意或過失，不法侵害上訴人之權利，或如何故意以背於善良
    風俗之方法，加損害於上訴人，其請求被上訴人為侵權行為
    損害賠償，即無理由。何況泛太公司僅係授權二十一世紀公
    司使用其商標而為其加盟店，亦難因此認泛太公司須與二十
    一世紀公司連帶負侵權行為損害賠償責任，又上訴人就二十
    一世紀公司、泛太公司之法定代理人戊○○、丙○○部分並
    未聲明其等應為何給付，其請求均無從准許。
六綜上所述，上訴人主張其已依民法第92條撤銷和解之意思表示
  ，再依民法第359條、第179條規定請求甲○○減少價金並返還
  溢付之價金250萬元 及依侵權行為之規定請求被上訴人連帶賠
  償250萬元，並請求二十一公司、 泛太公司連帶返還仲介服務
  費25,000元，均無理由，應予駁回。原審為上訴人敗訴判決及
  駁回其假執行之聲請，並無不合。上訴意旨指摘原判決不當，
  求予廢棄改判，為無理由，應予駁回。
七本件事證已臻明確，兩造其餘攻擊防禦方法及所舉未經援用之
  證據，經本院斟酌後，亦認為均不足以影響本判決之結果，爰
  不一一論駁，併此敘明。
八據上論結，本件上訴為無理由。依民事訴訟法第385條第1項前
  段、第449條第1項、第78條，判決如主文。
中    華    民    國    97    年    7    月    29     日
                    民事第九庭
                        審判長法  官  黃熙嫣
                              法  官  呂太郎
                              法  官  林玲玉
正本係照原本作成。
如不服本判決，應於收受送達後20日內向本院提出上訴書狀，其
未表明上訴理由者，應於提出上訴後20日內向本院補提理由書狀
（均須按他造當事人之人數附繕本）上訴時應提出委任律師或具
有律師資格之人之委任狀；委任有律師資格者，另應附具律師資
格證書及釋明委任人與受任人有民事訴訟法第466條之1第 1項但
書或第2項（詳附註）所定關係之釋明文書影本。
中    華    民    國    97    年    8     月    1     日
                              書記官  倪淑芳
附註：
民事訴訟法第466條之1（第1項、第2項）：
對於第二審判決上訴，上訴人應委任律師為訴訟代理人。但上訴
人或其他法定代理人具有律師資格者，不在此限。
上訴人之配偶、三親等內之血親、二親等內之姻親，或上訴人為
法人、中央或地方機關時，其所屬專任人員具有律師資格並經法
院認為適當者，亦得為第三審訴訟代理人。


司法院資訊處製作；財團法人民間司法改革基金會備份。
